【裁判字號】    98,上訴,1143
【裁判日期】    990128
【裁判案由】    偽造文書等
【裁判全文】
臺灣高等法院臺南分院刑事判決        98年度上訴字第1143號
上  訴  人  庚○○
即  被  告
上  訴  人  丙○○
即  被  告
上列上訴人因偽造文書等案件，不服臺灣雲林地方法院98年度訴
字第701 號中華民國98年10月14日第一審判決（起訴案號：臺灣
雲林地方法院檢察署98年度偵續字第2 號），提起上訴，本院判
決如下：
    主  文
原判決撤銷。
庚○○共同連續行使偽造私文書，足以生損害於他人，處有期徒
刑壹年貳月，減為有期徒刑柒月。
丙○○共同連續行使偽造私文書，足以生損害於他人，處有期徒
刑拾月，減為有期徒刑伍月，如易科罰金，以銀元佰元即新臺
幣玖佰元折算壹日；緩刑貳年，緩刑期間付保護管束，並應於本
案判決確定後壹年內，及向執行檢察官指定之政府機關、政府機
構、行政法人、社區或其他符合公益目的之機構或團體提供伍拾
小時之義務勞務。
    事  實
一、庚○○、丙○○原係夫妻關係（現已離婚），因經濟狀況不
    佳，急需現金週轉，竟共同基於意圖為自己不法所有及行使
    偽造私文書之概括犯意聯絡，由庚○○擔任會首，於民國93
    年9 月間，招募每會新臺幣（下同）30,000元之合會，邀集
    戊○○、甲○○等人加入，並未經乙○○（原名林文良，會
    單上記載為林文良）、丁○○之同意，即將之列名為會員，
    連同會首共計22會（林文良、徐彩鳳、廖素卿、徐淑端各有
    2 會），會期自93年9 月20日起至95年6 月20日止，底標1,
    500 元，採內標制，每月20日下午2 時開標，由庚○○主持
    開標、收取會款，丙○○亦協助庚○○向會員收取會款。94
    年2 月20日下午2 時許，在雲林縣虎尾鎮○○街12號服飾店
    開標時，丙○○冒用「丁○○」之名義，在空白紙張上書寫
    「丁○○」之姓名及標金4,700 元，偽造依習慣足以辨明係
    特定會員願意以上開標金為利息標取會款之用意，以文書論
    之私文書標單1 紙，持以行使參加開標，而以標金4,700 元
    得標（第6 會），足以生損害丁○○，並使該合會之活會會
    員共14人陷於錯誤，誤以為94年2 月20日第6 會開標係由會
    員丁○○得標，而各交付會款25,300元予庚○○、丙○○，
    計詐得會款354,200 元（活會剩17會，剔除得標者1 會及庚○○冒用林文良名義參加，尚未得標之2 會，計算式：會款
    金額25,300元×活會人數14人）。嗣又於94年5 月20日及94
    年7 月20日下午2 時許，在上址服飾店，由庚○○冒用乙○○之名義，分別於空白紙張上書寫姓名「林文良」及標金3,
    200 元、3,100 元，連續偽造標單各1 紙，持以行使參加開
    標，而分別以標金3,200 元（第9 會）、3,100 元（第11會
    ）得標，足以生損害於乙○○，並分別使該合會之活會會員
    12人、11人均陷於錯誤，誤以為94年5 月20日第9 會、94年
    7 月20日第11會開標，均由會員乙○○得標，而分別交付會
    款26,800元、26,900元予庚○○、丙○○，計詐得會款分別
    為第9 會321,600 元（活會剩14會，剔除得標者1 會及庚○○冒用林文良名義參加，尚未得標之1 會，計算式：會款金
    額26,800元×活會人數12人），及第11會295,900 元（活會
    剩12會，剔除得標者1 會，計算式：會款金額26,900元×活
    會人數11人）。嗣庚○○、丙○○於95年4 月20日即第20會
    開標日宣告倒會而停標，經活會會員戊○○查詢後發覺有異
    ，始悉上情。
二、案經戊○○、甲○○訴由臺灣雲林地方法院檢察署檢察官偵
    查起訴。
    理  由
壹、程序方面：
    按被告以外之人於審判外之言詞或書面陳述，除法律有規定
    者外，不得作為證據，刑事訴訟第159 條第1 項定有明文；
    又被告以外之人於審判外之陳述，雖不符前4 條（即刑事訴
    訟法第159 條之1 至之4） 之規定，而經當事人於審判程序
    同意作為證據，法院審酌該言詞陳述或書面陳述作成時之情
    況，認為適當者，亦得為證據，復為同法第159 條之5 第1
    項所明定。本件被告以外之人於審判外之陳述，均經檢察官
    、被告及辯護人於本院審理中表示同意作為本案之證據（本
    院卷38頁），本院審酌該言詞陳述及書面陳述作成時之情況
    ，核無違法取證或其他瑕疵，認為以之作為證據為適當，均
    有證據能力。
貳、實體方面：
一、訊之被告庚○○、丙○○2 人均坦承冒用乙○○（林文良）
    、丁○○之名義參加合會並標會之事實，惟否認有詐欺犯行
    ，辯稱：「渠等標得會款後，有繼續繳納死會會款至倒會為
    止，並未詐欺」云云；惟查，被告2 人於原審均已坦承本件
    犯行不諱，核與被害人乙○○、丁○○於檢察官偵查及本院
    審理中證述情節相符（偵續卷27-28 頁、70頁、本院審判筆
    錄），並據證人即合會會員戊○○、甲○○、徐彩鳳、林健
    煌、徐淑端、己○○○、吳金桂、陳朝元（吳金桂之夫）、
    廖素卿、王雅慧、楊錦花分別於警詢及偵查中指述明確，復
    有合會會單在卷可佐（警卷13頁），事證明確。被告2 人冒
    用他人名義參加合會並標會，使不知情之會員無法評估成員
    之信用及參與合會之風險性，陷於錯誤而加入合會，並按期
    繳交會款，嗣宣告倒會，並使尚未得標之活會會員戊○○、
    甲○○及己○○○3 人分別受有570,000 元之會款損失（共
    繳19會會款，加計利息），足認渠等所為，顯有詐欺之故意
    ，所辯核屬卸責之詞，委無可採，犯行均堪認，應依法論科
    。
二、按行為後法律有變更者，應將行為時之法律與裁判時之法律
    比較適用最有利於行為人之法律；又新舊刑法關於刑之規定
    ，雖同採從輕主義，惟比較時仍應就罪刑有關之共犯、未遂
    犯、想像競合犯、牽連犯、連續犯、結合犯，以及累犯加重
    、自首減輕暨其他法定加減原因（如身分加減）與加減例等
    一切情形，綜其全部罪刑之結果而為比較，再適用有利於行
    為人之法律處斷，不得一部割裂分別適用不同之新舊法（最
    高法院24年上字第4634號判例、95年5 月23日第8 次刑事庭
    會議決議參照）。本件被告庚○○、丙○○行為後，刑法已
    於94年2 月2 日修正公布，95年7 月1 日生效施行，其中：
  (一)刑法第28條關於共同正犯之規定，修正限縮共同實行犯罪行
    為者，始成立共同正犯，排除陰謀犯、預備犯之共同正犯，
    是刑法修正後共同正犯之範圍已有減縮，自屬法律變更，仍
    有新舊法比較適用之問題，被告2 人不論依修正前後之刑法
    規定均構成共同正犯，新舊法比較結果，修正後之刑法對被
    告2 人並無較有利之情形。
  (二)新法刪除第55條關於牽連犯部分之規定，被告2 人所犯刑法
    第216 條、第220 條第1 項、第210 條行使偽造以文書論之
    私文書與第339 條第1 項之詐欺取財罪間，有方法、目的之
    牽連關係（詳後述），依修正前即行為時之規定，應從一重
    處斷；修正後之刑法既已刪除牽連犯之規定，則上開所犯各
    罪應依數罪併罰之規定分論併罰，新舊比較結果，修正後之
    規定並未較為有利。
  (三)新法已刪第56條連續犯之規定，此刪除雖非犯罪構成要件之
    變更，但顯已影響行為人刑罰之法律效果，亦屬法律有變更
    ，新舊法比較結果，以修正前刑法第56條連續犯以一罪論之
    規定，對被告較為有利。
  (四)綜合上述比較結果，以修正前之舊法較有利於被告2 人，應
    一體適用修正前之刑法規定論處。
三、按合會之投標單，其上如記載投標人之姓名及標金，則依習
    慣，係表示投標人願以該標金為利息標取會款之用意。被告
    庚○○、丙○○分別冒用乙○○（林文良）、丁○○名義，
    在標單上書寫「林文良」、「丁○○」姓名及標金，表示「
    林文良」、「丁○○」願以所書寫之利息金額標取會款，並
    持以冒標，就其內容有所主張，自係偽造並行使刑法第220
    條第1 項以文書論之私文書，足以生損害於被冒標之人。是
    核被告庚○○、丙○○所為，均係犯刑法第216 條、第220
    條第1 項、第210 條之行使偽造以文書論之私文書罪及第33
    9 條第1 項之詐欺取財罪。被告2 人就上開犯行，有犯意聯
    絡及行為分擔，均為共同正犯；偽造署押為偽造私文書之階
    段行為，偽造私文書後復持以行使，其偽造之低度行為為行
    使之高度行為所吸收，均不另論罪。被告2 人於94年2 月20
    日、5 月20日及7 月20日冒標時，均係以一冒標行為同時詐
    欺多名活會會員，觸犯數項相同之罪名，屬同種想像競合犯
    ，應從一重處斷。先後3 次行使偽造私文書及詐欺取財犯行
    ，時間緊接，犯罪構成要件相同，顯係基於概括犯意所為，
    均應依修正前刑法第56條連續犯之規定以一罪論，並加重其
    刑。渠等所犯行使偽造私文書與詐欺取財2 罪間，有方法與
    目的之牽連關係，應依修正前刑法第55條規定，應從一重之
    行使偽造私文書罪處斷。又被告2 人係在事實欄所載時間、
    地點冒用丁○○、林文良之名義加入合會及標會，業據被告
    於原審審理時供述明確，起訴書將冒標時間、標金均記載為
    不詳，冒標處所記載為雲林縣虎尾鎮○○路101 號，均有未
    洽，應予敘明。
四、原審認被告2 人冒名標會，詐取活會會員所繳交之會款，依
    前開刑法之規定，予以論罪科刑，固非無見；然查，被告庚○○冒林文良名義參加2 會、被告丙○○冒丁○○名義參加
    1 會，均無受詐欺而交付會款可言，原判決計算被告2 人於
    94年2 月20日及同年5 月20日冒標詐欺會款之金額時，未予
    扣除，尚有未洽，被告2 人上訴意旨否認詐欺，固無理由，
    惟原判決既有上開瑕疵，仍屬無可維持，應予撤銷改判。
五、茲審酌被告庚○○、丙○○冒名標會，收取會款，對活會會
    員造成財產上之損害，及其素行、犯罪之目的、手段、冒標
    之次數、詐欺之金額，迄今仍未與被害人達成和解、賠償損
    害及其犯後態度、參與犯罪之程度等一切情狀，分別量處被
    告庚○○有期徒刑1 年2 月、被告林雅有期徒刑10月。又被
    告2 人上開犯罪之時間均在96年4 月24日以前，核與中華民
    國九十六年罪犯減刑條例第2 條第1 項第3 款所規定之減刑
    條件相符，爰依同條例第7 條規定，於裁判時各減其宣告刑
    2 分之1 ，被告丙○○減刑後為6 月以下有期徒刑，依同條
    例第9 條之規定，併適用修正前刑法之規定，諭知易科罰金
    之折算標準。至於被告庚○○、丙○○所偽造之標單（含其
    上偽造之署押）並未扣案，被告2 人復供稱該標單於均已丟
    棄等語（本院卷36頁反面、37頁），應已滅失，爰不予宣告
    沒收。被告丙○○前未曾受有期徒刑以上刑之宣告，有臺灣
    高等法院被告前案紀錄表在卷可稽，本件犯後雖尚未與被害
    人達成和解、賠償損害，惟已坦承部分犯行，尚知悔悟，經
    此偵審科刑之教訓，應知所警惕而無再犯之虞，參酌被告尚
    有3 名就學中之子女待照顧，有戶籍謄本及學生證附卷可考
    ，本院認其所宣告之刑，以暫不執行為適當，併諭知緩刑2
    年，緩刑期間付保護管束，並應於本案判決確定後1 年內，
    及向執行檢察官指定之政府機關、政府機構、行政法人、社
    區或其他符合公益目的之機構或團體提供50小時之義務勞務
    ，以勵自新。
六、據上論斷，應依刑事訴訟法第369 第1 項前段、第364 條、
    第299 條第1 項前段，刑法第2 條第1 項前段、第216 條、
    第210 條、第339 條第1 項、第74條第1 項第1 款、第2 項
    第5 款、第93條第1 項第2 款，修正前刑法第28條、第56條
    、第55條、第41條第1 項前段，刑法施行法第1 條之1 ，廢
    止前罰金罰鍰提高標準條例第2 條，中華民國96年罪犯減刑
    條例第2 條第1 項第3 款、第7 條、第9 條判決如主文。
本案經檢察官王碧霞到庭執行職務。
中    華    民    國    99    年    1     月    28    日
                  刑事第三庭  審判長法  官  陳義仲
                                    法  官  宋明中
                                    法  官  楊清安
以上正本證明與原本無異。
如不服本判決應於收受送達後10日內向本院提出上訴書狀，其未
敘述上訴理由者，並得於提起上訴後10日內向本院補提理由書（
均須按他造當事人之人數附繕本）「切勿逕送上級法院」。
                                    書記官  蔡蘭櫻
中    華    民    國    99    年    1     月    28    日
附錄論罪科刑法條：
中華民國刑法第210條
（偽造變造私文書罪）
偽造、變造私文書，足以生損害於公眾或他人者，處5 年以下有
期徒刑。
中華民國刑法第216條
（行使偽造變造或登載不實之文書罪）
行使第210 條至第215 條之文書者，依偽造、變造文書或登載不
實事項或使登載不實事項之規定處斷。
中華民國刑法第339條
（普通詐欺罪）
意圖為自己或第三人不法之所有，以詐術使人將本人或第三人之
物交付者，處5 年以下有期徒刑、拘役或科或併科1 千元以下罰
金。
以前項方法得財產上不法之利益或使第三人得之者，亦同。
前二項之未遂犯罰之。

司法院資訊處製作；財團法人民間司法改革基金會備份。
